臺灣士林地方法院民事判決　　　　　　　 94年度訴字第252號
原　　　告　美商花旗銀行股份有限公司
法定代理人　丁○○
訴訟代理人　何岳儒律師
被　　　告　乙○○
　　　　　　　　　　　　3樓
訴訟代理人　翁瑞麟律師
上列當事人間清償借款事件，本院於民國94年8 月19日言詞辯論
終結，判決如下：
    主  文
被告應給付原告新台幣陸拾萬零陸佰貳拾元，及自民國92年12
月9 日起至清償日止，按年息百分之九點二五計算之利息。
訴訟費用由被告負擔。
    事實及理由
甲、程序方面：
    本件原告原聲請支付命令請求被告應給付新台幣（下同）69
    萬623 元，及自民國92年12月9 日起至清償日止，按年息百
    分之九點二五計算之利息，嗣經被告對支付命令異議視為起
    訴後，於本院94年7 月8 日言詞辯論期日減縮利息請求自93
    年1 月10日起算，核屬減縮應受判決事項之聲明，依民事訴
    訟法第255 條第1 項第3 款規定，應予准許。
乙、實體方面：
一、原告起訴主張：被告於83年10月4 日以坐落苗栗縣苗栗市○
    ○段1605建號房屋（原門牌號碼：苗栗縣苗栗市○○路12號
    6 樓之2）， 及其基地即坐落同地段3432地號土地應有部分
    萬分之四十為擔保，向原告借款165 萬元，並就前開房地設
    定228 萬元之最高限額抵押權。詎被告自90年12月起即未依
    約返還借款，經原告向台灣苗栗地方法院聲請拍賣上開不動
    產求償後，尚餘本金69 萬623元及自93年1 月10日起按約定
    利率年息百分之九點二五計算之利息未獲清償，為此依兩造
    間消費借貸法律關係訴請被告給付，並聲明如主文所示。
二、被告則以：被告於民國83年9 月間受訴外人李森永、郭時瓊
    之委託，以借名方式作為李森永、郭時瓊二人向原告新竹分
    行借款之名義人，郭時瓊並移轉前開1605建號房地，及坐落
    同地段1720建號房地（原原門牌號碼：苗栗縣苗栗市○○路
    12號15樓之3）所 有權予被告，作為向原告借款設定抵押權
    擔保之用。李森永、郭時瓊當時即以被告名義向原告新竹分
    行借款165 萬元，並由李、郭二人逕向原告新竹分行按期返
    還借款。迄至84年5 月間，李森永、郭時瓊二人無力繳納借
    款，原告新竹分行經理朱士隆即通知被告負擔清償責任。其
    後朱士隆要求被告將前開設定抵押之房地交伊尋覓買主出售
    用以抵償債務，迄至84年6 、7 月間，朱士隆通知被告已覓
    得買主，被告並交付系爭房地所有權狀及相關證件供朱士隆
    辦理所有權移轉手續。查前開1605、1720建號房地，由朱士
    隆洽談後，分別出售予訴外人謝佳宴及甲○○，並以被告積
    欠原告之貸款餘額即未繳分期款為買賣價金，是兩造間債權
    債務關係，業已由朱士隆代理原告與謝佳宴、甲○○成立債
    務承擔之合意，被告業已脫離債務關係，嗣後謝佳宴、甲○
    ○拒絕清償，應係原告與該二人間之法律關係，與被告無涉
    等語資為抗辯。並聲明：原告之訴駁回。如受不利之判決，
    願供擔保請准宣告免為假執行。
三、本件經本院依民事訴訟法第270 條之1 準用同法第270 條之
    1 第1 項第3 款規定，整理並協議簡化爭點及不爭執點如下
    （本院94年8 月19日言詞辯論筆錄）：
  (一)兩造不爭執之事項：
  1.兩造間曾簽立如原告所提之消費性借款暨擔保透支約定書，
    約定借款165 萬元。
  2.被告就前開債務曾前以上開1605建號房地為擔保，為原告設
    定2 28萬元之最高限額抵押權。
  3.前開1605建號建物及坐落基地於84年8 月7 日移轉訴外人甲
    ○○。
  4.原告聲請台灣苗栗地方法院拍賣前揭不動產，於93年1 月9
    日受償本息共949,641 元。
  (二)兩造爭執要旨：
    系爭債務是否已於系爭不動產於84年8 月7 日移轉訴外人甲
    ○○之同時，被告因訴外人甲○○之承擔債務而免責？
四、按第三人與債權人訂立契約承擔債務人之債務者，其債務於
    契約成立時，移轉於該第三人，民法第300 條定有明文。本
    件被告主張兩造間債權債務關係業因第三人甲○○承擔債務
    免責之事實，既為原告所否認，自應由被告就第三人承擔債
    務之權利障礙事項負舉證之責。經查：
  (一)證人即前開1720建號房地所有權之受讓人謝佳宴結證稱：「
    ... 當時花旗銀行有一位苗栗區的代表和一位朱經理（男性
    ）確實名字我不記得，因為當時我和同事向他們買了三間房
    子，我和甲○○各買了一間乙○○的房子，有講好由我們承
    接貸款及繳清先前欠繳的幾個月貸款，銀行借款沒有換名字
    。我有質疑為何沒有換名字，朱經理有說乙○○全權委託他
    處理，並提出乙○○的證件，且說沒關係，只要一直照常繳
    款最後就可以塗銷了。之後我有去花旗銀行講了很多次，但
    新竹花旗人員說沒辦法找到乙○○... 我和甲○○房子繳貸
    款已有8 、9 年，每月應繳金額我的部分是15,000元，甲○
    ○的部分是16,000元」「朱經理是將契約拿到我的店裡來，
    甲○○的買屋條件也是承接乙○○的貸款，因為當時是我去
    談的。當時有無另外訂契約，因時間太久了，我忘記了」「
    花旗銀行有給我們一個乙○○的帳戶，我們就匯款去花旗銀
    行提供的帳戶，花旗銀行每次都給我們一年份的十二張單子
    ，我們就按照單子去繳，甲○○部份亦同。乙○○的欠款金
    額是花旗銀行講的」（本院94年6 月3 日言詞辯論筆錄第2
    、3頁）等語屬實。
  (二)證人即承辦前開建物所有權移轉之代書丙○○則結證稱：「
    該案的買方我有看過。賣的人我沒有看過。證件是朱士隆或
    承辦房貸業務的人員給我的。買方我有看過當中的謝佳宴。
    我的接洽過程中沒有談到要換名義人的事。我的印象中，當
    時感覺上賣方急於希望有人幫他繳貸款。我辦理後，也沒有
    人跟我討論為何沒有更改名義人」「正常作業流程會簽買賣
    契約、付款。有貸款的話一般是等所有權人移轉後由買受人
    去辦理貸款。現在也可以貸款和所有權移轉同時做。一般案
    件處理，有簽買賣契約的話，辦理貸款名義的變更會用同一
    代書。但本件沒有簽買賣契約。本件我是處理到過戶為止」
    （本院94年7 月8 日言詞辯論筆錄第2 頁）等語屬實。
  (三)依上述不動產所有權移轉過程可知，系爭1605建號房地及另
    一1720建號房地，依證人丙○○所述，被告（授權朱士隆）
    與訴外人甲○○、謝佳宴間確有成立買賣契約之合意，雖未
    簽立書面之買賣債權契約，於民法第166 條之1 規定尚未生
    效前，因買賣不動產之債權契約尚非要式行為（最高法院57
    年台上第1436號判例意旨參照），自不因未訂立書面契約而
    影響其成立及生效。又被告與甲○○、謝佳宴間，為履行前
    開買賣契約，業已訂立物權移轉之書面契約（本院卷第122
    、123 頁），並辦妥所有權移轉登記，是前開1605、1720建
    號房地之所有權，於斯時業已移轉訴外人甲○○、謝佳宴，
    應堪認定。原告訴訟代理人於本院言詞辯論期日主張被告與
    訴外人甲○○間並未訂立不動產買賣契約，不動產買賣及過
    戶行為均屬無效云云，容有誤會。
  (四)茲有疑義者，乃在於訴外人甲○○與原告間是否存有由甲○
    ○承擔被告之債務，並使被告因而免責之合意？
  1.如前所述，本件兩造間之系爭消費借貸契約之當事人，始終
    為被告，並未因前開1605、1720建號房地所有權之移轉而另
    合意變更訴外人甲○○或謝佳宴，雖原告會通知甲○○、謝
    佳宴繳交貸款，然係將通知被告繳款之書面單據，寄送至甲
    ○○、謝佳宴住處，並要求池、謝二人繳交至被告之帳戶，
    並非以池、謝二人為債務人，逕自通知二人以自己名義繳款
    。
  2.當訴外人謝佳宴質疑時，被告所謂的「朱經理」，亦僅告知
    「只要一直照常繳款最後就可以塗銷了」等客觀之法律效果
    ，而非同意辦理借款名義之變更。
  3.證人謝佳宴證稱：「... 郭羅美伶（1720建號房屋所有權之
    繼受人）和甲○○都不願意繼續繳貸款，因為當時房貸餘額
    160 至170 萬元，而拍賣價格只有90至100 萬元之間，他們
    不願意繳款，就讓房子被拍賣」，足見訴外人甲○○亦認知
    並未承擔被告之債務，是乃有放任供擔保之房地被拍賣之舉
    。
  4.綜前所述，解釋上訴外人甲○○、謝佳宴等人，僅為被告就
    系爭消費借貸債務之物上保證人，並以利害關係人之地位代
    被告履行清償之責，原告乃至朱士隆與訴外人甲○○、謝佳
    宴間，始終未有免責債務承擔之合意應堪認定。原告通知系
    爭貸款之利害關係人即物上保證人甲○○為債務人繳納貸款
    之事實，尚難評價為債務承擔之合意。
五、按借用人應於約定期限內，返還與借用物種類、品質、數量
    相同之物，民法第478 條前段定有明文。本件兩造間系爭消
    費借貸債務，經原告聲請台灣苗栗地方法院拍賣供擔保之前
    開1605建號房地後，於93年1 月9 日受償共949,641 元，經
    抵充後尚餘本金69萬623 元，及自93年1 月10日起按約定利
    率年息百分之九點二五計算之利息未獲清償既如前述，從而
    ，原告本於前揭原因事實，依消費借貸法律關係訴請被告給
    付，為有理由，應予准許。又本件本院並未依原告聲請或依
    職權為假執行之宣告，被告聲明如受不利之判決，願供擔保
    請准宣告免為假執行云云，尚非必要，附此敘明。
六、本件事證已臻明確，兩造其餘主張、陳述及所提之證據，經
    審酌均與本院前揭判斷不生影響，爰不一一詳予論述，附此
    敘明。
七、據上論結，原告之訴為有理由，依民事訴訟法第78條判決如
    主文。
中　　華　　民　　國　　94　　年　　9 　　月　　2 　　日
                  民事第二庭  法  官  王本源
以上正本證明與原本無異。
如對本判決上訴須於判決送達後20日內向本院提出上訴狀。
中　　華　　民　　國　　94　　年　　9 　　月　　7 　　日
                              書記官  戴顯澄
